臺灣臺南地方法院民事判決
110年度重訴字第294號
原      告  中華開發資產管理股份有限公司

法定代理人  林德雲  
訴訟代理人  季佩芃律師
被      告  黃月珍    住○○市○區○○路○段000巷00號五                        樓之0
            黃惠玲  
上列當事人間請求確認抵押權不存在等事件，經本院於民國110
年12月9日言詞辯論終結，判決如下：
    主  文
確認被告黃惠玲就被代位人黃月珍所有坐落臺南市○○區○○段0000
地號土地所設定登記如附表所示之最高限額抵押權及所擔保之債
權均不存在。
被告黃惠玲應將如附表所示之最高限額抵押權設定登記塗銷。
原告其餘之訴駁回。
訴訟費用新臺幣161,600元由被告黃惠玲負擔。
    事實及理由
一、按確認法律關係之訴，非原告有即受確認判決之法律上利益
    者，不得提起之，民事訴訟法第247條第1項前段定有明文。
    所謂即受確認判決之法律上利益，係指法律關係之存否不明
    確，原告主觀上認其在法律上之地位有不安之狀態存在，且
    此種不安之狀態，能以確認判決將之除去者而言，若縱經法
    院判決確認，亦不能除去其不安之狀態者，即難認有受確認
    判決之法律上利益；苟具備前開要件，即得謂有即受確認判
    決之法律上利益，縱其所求確認者為他人間之法律關係，亦
    非不得提起（最高法院52年度台上字第1240號、42年度台上
    字第1031號裁判意旨參照）。原告主張其為被告黃月珍之債
    權人，原告聲請對被告黃月珍所有坐落臺南市○○區○○段0000
    地號、權利範圍全部之土地(下稱系爭土地）強制執行，本
    院民事執行處認為強制執行不足以清償被告黃惠玲就系爭土
    地設定登記如附表所示之最高限額抵押權及所擔保之債權（
    下分稱系爭最高限額抵押權、系爭抵押債權），顯無拍賣實
    益而視為撤回執行程序，致原告債權未得受償。是系爭最高
    限額抵押權、系爭抵押債權是否存在，足以影響原告對於系
    爭土地取償之權利，致原告在私法上地位有不安之狀態存在
    ，而此不安之狀態，原告得以確認判決將之除去，原告提起
    本件確認之訴，應認有即受確認判決之法律上利益，合先敘
    明。
二、被告經合法通知，均未於最後言詞辯論期日到場，均核無民
    事訴訟法第386條所列各款情形，爰依原告之聲請，由其一
    造辯論而為判決。
三、原告起訴主張：被告黃月珍積欠龍星昇第一資產管理股份有
    限公司新臺幣（下同)25,421,169元及約定利息、違約金未
    清償，龍星昇第一資產管理股份有限公司已於民國97年6月2
    5日將債權讓與原告，原告寄發存證信函通知被告黃月珍，
    已生債權讓與之效力。原告於110年7月19日聲請強制執行被
    告黃月珍所有之系爭土地，經本院以110年度司執字第66392
    號給付借款強制執行事件受理後，認為強制執行不足清償系
    爭最高限額抵押債權，顯無拍賣實益而視為撤回執行程序，
    致原告之普通債權未得受償。惟被告未舉證證明系爭抵押債
    權存在，基於抵押權從屬性，系爭最高限額抵押權亦不存在
    。被告黃月珍怠於行使塗銷系爭最高限額抵押權之權利，原
    告為保全債權，爰依民事訴訟法第247條第1項、民法第242
    條、第767條第1項中段規定，代位被告黃月珍提起本件訴訟
    。並聲明：㈠確認被告黃惠玲就被告黃月珍所有之系爭土地
    所設定登記之系爭最高限額抵押權及系爭抵押債權均不存在
    。㈡被告黃惠玲應將系爭最高限額抵押權設定登記塗銷。
四、被告均未於言詞辯論期日到場，亦未提出書狀作何聲明或陳
    述。
五、本院之判斷理由：
　㈠被告黃月珍積欠龍星昇第一資產管理股份有限公司25,421,16
    9元及約定利息、違約金未清償，龍星昇第一資產管理股份
    有限公司於97年6月25日將上開債權讓與原告，原告寄發存
    證信函通知被告黃月珍，經被告黃月珍收受，已生債權讓與
    之效力。原告於110年7月19日執91年度執字第6245號債權憑
    證聲請強制執行被告黃月珍所有之系爭土地，經本院以110
    年度司執字第66392號給付借款執行事件受理後，以系爭土
    地經鑑價核定之拍賣最低價額，不足以清償系爭抵押債權及
    增值稅，拍賣無實益，視為撤回而終結等情，業據原告提出
    債權憑證、債權讓與證明書、存證信函暨郵件收件回執、系
    爭土地登記第二類謄本、本院民事執行處110年9月30日南院
    武110司執祥字第66392號函為證(見本院卷第25-49、73-79
    頁)，且經本院調取上開強制執行卷宗核閱無誤，是原告確
    有合法受讓龍星昇第一資產管理股份有限公司對被告黃月珍
    之債權，至為明確。
　㈡按確認法律關係不存在之訴，如被告抗辯其法律關係存在時
    ，應由被告負舉證責任。抵押權為擔保物權，以擔保之債權
    存在為前提，倘擔保債權並未發生，抵押權即失所附麗，縱
    有抵押權登記，抵押人亦得請求塗銷。又土地法第43條所謂
    依本法所為之登記有絕對效力，僅為保護因信賴登記取得土
    地權利之第三人，與抵押權人就其抵押債權存在之舉證責任
    無涉(最高法院110年度台上字第531號判決意旨參照)。準此
    ，因抵押權之成立以主債權存在為前提，主債權如不存在，
    抵押權即不成立，故抵押人（或抵押人之債權人）主張抵押
    權所擔保之主債權不存在，對抵押權人提起塗銷抵押權登記
    之訴，自應由抵押權人就主債權存在之積極事實，負舉證責
    任。系爭土地為被告黃月珍所有，於89年10月26日設定系爭
    最高限額抵押權予被告黃惠玲等情，有系爭土地查詢資料在
    卷可稽（見本院卷第97頁)。系爭最高限額抵押權設定登記
    之相關資料，因逾保存期限，已依法銷毀完畢，此有臺南市
    安南地政事務所110年11月15日安南地所一字第1100105140
    號函在卷可按（見本院卷第109頁），惟原告代位被告黃月
    珍主張其與被告黃惠玲間並無債權債務關係，依上開說明，
    應由被告黃惠玲就系爭抵押債權成立原因之事實，舉證證明
    之，然被告黃惠玲未於言詞辯論期日到場，亦未提出任何書
    狀或證據以供本院審酌，本院綜合上開證據調查結果，認原
    告主張被告黃惠玲就被告黃月珍所有系爭土地所設定之系爭
    最高限額抵押權所擔保之系爭抵押債權不存在，應屬可信。
　㈢復按稱最高限額抵押權者，謂債務人或第三人提供其不動產
    為擔保，就債權人對債務人於一定範圍內之不特定債權，在
    最高限額內設定之抵押權，民法第881條之1第1項定有明文
    。上開規定，依民法物權編施行法第17條規定，於民法物權
    編修正施行前設定之最高限額抵押權，亦適用之。又最高限
    額抵押契約定有存續期間者，其期間屆滿，而其原擔保之存
    續期間內所可發生之債權，已確定不存在，依抵押權之從屬
    性，應許抵押人請求抵押權人塗銷抵押權設定登記(最高法
    院100年度台上字第1340號判決意旨參照)。次按所有人對於
    妨害其所有權者，得請求除去之，民法第767條第1項中段定
    有明文。所謂妨害，係指以占有以外方法，客觀上不法侵害
    所有權或阻礙所有人之圓滿行使其所有權之行為或事實。再
    按債務人怠於行使其權利時，債權人因保全債權，得以自己
    之名義，行使其權利，民法第242條前段亦有明定。系爭最
    高限額抵押權設定登記存續期間為89年10月23日至104年10
    月23日，此有系爭土地查詢資料在卷可查（見本院卷第97頁
    ），是系爭抵押債權已因存續期間屆至而確定。而最高限額
    抵押權所擔保之原債權確定後，即喪失擔保債權之流動性，
    抵押權之從屬性回復，性質與普通抵押權同(最高法院104年
    度台上字第1478號判決意旨參照)，抵押權為擔保物權，以
    擔保之債權存在為前提，倘擔保之債權不存在或確定不發生
    ，抵押權即無所附麗，縱有抵押權登記，亦屬無效，抵押人
    得請求塗銷(最高法院109年度台上字第2638號判決意旨參照
    )，準此，系爭抵押債權不存在，詳如前述，被告黃月珍自
    得依民法第767條第1項中段規定，請求被告黃惠玲塗銷系爭
    最高限額抵押權設定登記，然被告黃月珍怠於為之，原告為
    保全其對被告黃月珍之債權，依民法第242條規定，代位被
    告黃月珍請求被告黃惠玲塗銷系爭最高限額抵押權設定登記
    ，即屬有據。
　㈣末按債權人基於民法第242條規定，代位債務人請求塗銷該不
    動產之抵押權登記者，不得將被代位人（即債務人）列為共
    同被告，否則應將其對於債務人部分之訴，予以駁回(最高
    法院107年度台抗字第22號裁定意旨參照)。原告提起本件訴
    訟，係依民法第242條規定，基於債權人之地位，代位債務
    人即被告黃月珍請求確認被告黃惠玲就系爭土地所設定之系
    爭最高限額抵押權及系爭抵押債權均不存在，及代位請求被
    告黃惠玲塗銷系爭最高限額抵押權設定登記，其所代位行使
    者為被告黃月珍之權利，自無須以被告黃月珍為被告，本件
    原告起訴併列被告黃月珍為共同被告，於法顯有不合，爰就
    原告對被告黃月珍之起訴，予以駁回。
六、綜上所述，原告依民法第242條規定，代位其債務人黃月珍
    訴請確認被告黃惠玲就被代位人黃月珍所有之系爭土地所設
    定之系爭最高限額抵押權及系爭抵押債權均不存在，併依民
    法第767條第1項中段規定，請求被告黃惠玲塗銷系爭最高限
    額抵押權設定登記，為有理由，應予准許，逾此部分之請求
    ，則屬無據，應予駁回。
七、末按各當事人一部勝訴、一部敗訴者，其訴訟費用，由法院
    酌量情形，命兩造以比例分擔或命一造負擔，或命兩造各自
     負擔其支出之訴訟費用；法院為終局判決時，應依職權為
    訴訟費用之裁判，民事訴訟法第79條、第87條第1項分別定
    有明文。經核本件訴訟費用額確定為161,600元（即第一審
    裁判費），考量被告黃惠玲受敗訴之情狀，認訴訟費用應由
    被告黃惠玲全部負擔，始為適當，爰諭知如主文第4項所示
    。
八、據上論結，本件原告之訴為一部有理由，一部無理由，判決
    如主文。
中　　華　　民　　國　　110 　年　　12　　月　　23　　日
                  民事第一庭    法  官　張桂美
以上正本係照原本作成。
如不服本判決，應於送達後20日內，向本院提出上訴狀並表明上
訴理由（須附繕本）。如委任律師提起上訴者，應一併繳納上訴
審裁判費。 
中　　華　　民　　國　　110 　年　　12　　月　　24　　日
                                書記官  林彥丞
附表： 不動產坐落：臺南市○○區○○段0000地號土地 登記日期：89年10月26日 權利種類：抵押權 收件年期字號：89年安南土字第019809號 登記原因：設定 權利人：黃惠玲 債權額比例：1分之1 擔保債權總金額：本金最高限額新台幣17,000,000元 存續期間：89年10月23日至104年10月23日 清償日期：104年10月23日 利息（率）：無 遲延利息（率）：依照各個契約約定 違約金：依照契約約定 債務人及債務額比例：黃月珍 權利標的：所有權 設定權利範圍：全部1分之1 設定義務人：黃月珍